【裁判字號】    92,上訴,1620
【裁判日期】    921029
【裁判案由】    殺人未遂
【裁判全文】
臺灣高等法院高雄分院刑事判決                  九十二年度上訴字第一六二號
    上  訴  人
    即  被  告  乙○○
    選任辯護人  湯阿根律師
右上訴人因殺人未遂案件，不服臺灣高雄地方法院九十二年度訴字第一五三八號中華
民國九十二年七月二十九日第一審判決（起訴案號：臺灣高雄地方法院檢察署九十二
年度偵字第八三五四號），提起上訴，本院判決如左：
    主  文
上訴駁回。
    事  實
一、乙○○與甲○○於民國九十一年十二月間於花蓮認識進而成為男女朋友關係，雙
    方交往期間，因甲○○曾多次向乙○○索討金錢花用，致乙○○心有不甘而生分
    手之念頭，於九十二年四月初某日，甲○○打電話告知乙○○欲南下高雄找伊，
    乙○○認甲○○又係為索討金錢才南下找伊而心生怨懟，即至高雄市○○路購買
    菜刀一把預備對甲○○不利。嗣於同年月十四日下午二時許，乙○○騎乘車牌號
    碼ＢＢＹ─三七五號機車至高雄火車站接甲○○，並攜帶預備之酒菜及上開菜刀
    與甲○○一同投宿位於高雄市○○○路十七號帝王飯店一○三號房內，雙方共同
    飲酒後，乙○○見甲○○擅自從伊長褲內取走新台幣（下同）一萬元，並趴在床
    上要乙○○幫其按摩，致乙○○難捺心中醞積已久之怒意，遂基於殺人之犯意，
    明知頸部係主動脈血管所在，為人體極重要且脆弱之部位，竟趁甲○○躺於床上
    未注意之際，持該把預藏之菜刀，朝甲○○頸部猛砍，致甲○○頸部受有深部撕
    裂傷、顏面撕裂傷、顏面神經損傷及頸椎損傷等傷害。甲○○受創後奪門而出，
    幸於飯店電梯前為櫃檯人員巡房時查遇而免遭於難，嗣經飯店服務人員報警後當
    場逮獲乙○○，並扣得其所有供犯罪所用之菜刀一把。
二、案經高雄市政府警察局新興分局報請臺灣高雄地方法院檢察署檢察官偵查起訴。
    理  由
一、訊據上訴人即被告乙○○固坦承於前揭時地持刀砍傷告訴人甲○○之事實不諱，
    惟矢口否認有何殺人未遂犯行，辯稱：那天我與告訴人在飯店房間喝酒，告訴人
    自己從我褲子皮包拿走一萬元，我因這件事和她發生口角，我要走，她說一萬元
    不夠，和我發生拉扯，她抓我的頭髮撞到桌角，我不知道她如何受傷，我看到她
    把菜刀放下人往外跑，然後我從十一樓走樓梯下樓，在櫃台就被警察抓走了，我
    沒有要殺她的意思云云。
二、經查：
  (一)右揭事實，業據告訴人於警訊時指述：「我與乙○○係於九十一年十二月在花蓮
    市一間卡拉ＯＫ飲酒的時候認識的，也相互留下電話號碼0000000000
    號，彼此成為男女朋友關係延續至今。」、「他（被告）當日（十四日）十九時
    約二十分在高雄市○○區○○里○○○路十七號（帝王飯店）十樓一○三房內，
    因我當時全身赤裸僅著內褲趴在床舖上，突然他便持預藏之菜刀朝我後頸部砍殺
    我兩刀，致臉、頸部及背部受到重傷，血流不止，我便奪下他的菜刀丟進衣櫃內
    ，然後我就跑出房間外喊救命。」、「我不知道他為何要殺我，我們投宿後一直
    在房間內喝酒吃飯也沒有爭執吵架，我不知道他有從外面帶菜刀，進房後菜刀不
    知從何處取出。」等語綦詳（見偵查卷第十二頁反面），核與目擊證人即帝王飯
    店櫃臺人員樊音伶證述：我於九十二年四月十四日十九時二十五分在九樓巡房間
    時，聽到十樓有人在喊救命，於是我就延著樓梯到十樓，在樓梯轉角就看見一女
    子（經警方查證為甲○○）全身是血，站在電梯前，於是我就到九樓房間打內線
    電話請櫃檯陳筠凡報警等語大致相符（見警卷第五頁正、反面）。被告於警訊時
    亦自承：「我於本日（十四日）十九時許，在高雄市前金區○○○路十七號（帝
    王飯店）一○三號房，因甲○○平時常向我要錢，我心中早感到不愉快了，而今
    天在飯店我們二人有喝酒，甲○○又到衣櫥從我長褲，拿出皮包取走新台幣壹萬
    元，甲○○就僅穿內褲趴在床上叫我給他按摩，我當時心中越想越鬱卒，就從購
    物袋拿出菜刀，向甲○○的後頸部砍一刀後，他就跑出房間喊救命。」、「（問
    ：你今日砍殺甲○○的菜刀是從何而來？如何攜帶到飯店內？）是因一星期前甲
    ○○打我的電話0000000000號給我，說她有二天的假要來高雄找我，
    我心想她又要來給我要錢，心中越想越不甘，就跑去青年路的菜刀店（店名忘記
    了）。買了一把菜刀放在我騎乘的機車ＢＢＹ三七五號的置物箱內，直到今日她
    打電話說她坐花蓮八時的火車，預計十四時會到高雄，我約十四時許騎機ＢＢＹ
    三七五號到家樂福買了一瓶洋酒及海產類物品，準備與甲○○分手時吃喝的，買
    完後的物品和先前買的菜刀一起放在置物箱內，直至十四時三十分到高雄火車站
    接甲○○後，騎機車至帝王飯店住宿。」等語無訛（見警卷第一頁反面、二頁）
    ，上開警訊錄音帶經原審當庭勘驗結果，亦認：「錄音內容雖未逐字翻成筆錄，
    但回答內容的確是被告所述。」等語（見原審卷第三八頁勘驗筆錄），自得採為
    被告不利之證據。此外，復有高雄醫學大學附設中和紀念醫院九十二年四月十五
    日診字第二二九─一號診斷證明書一紙、旅客住宿名單影本一紙及現場照片十二
    幀附卷可憑（見警卷第六、九至十五頁）。足見被告因告訴人時常向其索討金錢
    花用，已心有未甘，於接獲告訴人要南下高雄之電話，認為又係為索討金錢而來
    ，更心生不滿，始預購菜刀一把置於其所有機車置物箱內，嗣隔一週後，告訴人
    搭火車南下，被告即攜帶預備之酒菜及上開菜刀，至高雄火車站接告訴人後一同
    投宿帝王飯店一○三號房，迨見告訴人又到衣櫥自行從其皮包內取走一萬元，並
    叫其幫她按摩，難捺心中醞積已久之怒意，頓萌殺意，乃從購物袋中取出預藏之
    菜刀，朝告訴人後頸部砍殺，致告訴人受有頸部深部撕裂傷、顏面撕裂傷、顏面
    神經損傷及頸椎損傷之傷害等情，洵堪認定。告訴人雖於原審調查時改稱：「當
    日被告可能是喝酒喝多，．．．酒是被告已經事先買好，案發前十天，被告打電
    話給我，我們有聊到，我說我的菜刀不利，所以該把刀子可能是被告買來要給我
    ，我到高雄後，我們就直接到飯店休息，後來我們並不是因為錢而吵架，是他自
    己向我說，他因為家裡很多的事情都是因為我，我們才為了這件事情而吵起來，
    後來我就發現刀子已經在我臉上劃了一刀，我沒有印象被告到底砍了我幾刀，我
    就與被告發生拉扯，並把刀子拿下丟到衣櫃裡面，我就跑出去求救，我的背部也
    有被他砍到，我與被告並沒有債務糾紛，以前我來高雄玩，他都有主動給我路費
    ，不是我主動向他要的。」、「是我們發生爭執後，我的臉才被劃傷，是拉扯中
    ，我的臉才劃傷。」等語（見原審卷第二七頁），並提出撤回告訴狀附卷為參，
    然與其前述警訊之情節已有出入，更與被告上開警訊之供述不符，且依上開診斷
    證明書所載之傷勢，告訴人所受之傷害係頸部深部撕裂傷、顏面撕裂傷、顏面神
    經損傷及頸椎損傷等傷害，核與被告及告訴人前述之傷害情節相符，顯非拉扯中
    誤傷所可能致之傷害，是告訴人上開於原審所為之陳述，應係已與被告達成和解
    ，所為迴護被告之詞，尚不得執為被告有利之認定，附此敘明。
  (二)按殺人罪與傷害罪之區別，本視加害人有無殺意為斷，被害人所受傷害多寡及是
    否為致命部位，雖有時可藉為認定有無殺意之心證，不能據為絕對之標準，然加
    害人之下手情形如何，於審究犯意方面，仍不失為重要參考資料。本件被告持以
    砍殺告訴人之菜刀為新購，刀刃部分長約二十公分。刀鋒銳利，有扣案之菜刀一
    把在卷為佐，並經本院勘驗明確（見本院九十二年十月十五日審判筆錄）；而告
    訴人送醫後接受緊急手術，術後進入加護病房接受治療，且須使用呼吸器及無法
    言語等情，已據高雄醫學大學附設中和紀念醫院上開診斷證明書醫師囑言記載明
    確（見警卷第六頁），足見告訴人受傷之嚴重；又按人體之頸部係主動脈血管所
    在，為人體極重要且脆弱之部位，係屬要害，若以利器砍殺，極有可能傷及腦部
    及割破動脈血管，導致腦部功能喪失或因大量流血而死亡等情，此為一般人所週
    知之事實，被告既受有小學教育程度（有警卷筆錄可參），且為六十餘歲之成年
    人，丙識健全，對此自應有所認識，乃竟因認為告訴人一再向其索討金錢而心生
    怨懟，即持銳利之菜刀，近距離朝告訴人頸部由上往下揮砍，且不只揮刀一次，
    致告訴人受有頸部深部撕裂傷、顏面撕裂傷、顏面神經損傷及頸椎損傷等傷害，
    依被告砍殺行為及下手部位、力道、造成之傷勢等情，可見被告用刀之猛及殺意
    之堅，參酌被告於警訊中即自承係預先購買菜刀為教訓告訴人，足認被告顯有預
    謀殺人之犯意至明，雖本件倖因告訴人及時送醫急救，而未發生死亡結果，但不
    能因此認為被告於行為時即無殺人之犯意。被告辯稱：無殺人之犯意云云，核屬
    避重就輕之詞，洵非可採。
  (三)被告雖另於原審以酒醉抗辯云云。惟據證人即到場處理之員警許登來於原審證稱
    ：「．．．被告當時身上有酒味，而且全身都是血，當時我沒有與被告談話，之
    後我們就到樓上蒐證，被告當時有否認殺害被害人，．．．蒐證過程中，被告並
    沒有酒醉或胡言亂語及昏睡的情形。」等語（見原審卷第二九、三十頁）；另證
    人即警員陳信宏亦於原審陳稱：「（問：本件筆錄是否由你製作？）是，被告當
    時精神狀況正常，帶回派出所時，被告身上有酒未，我當時是回來派出所支援，
    我回派出所時，被告已經被帶至，當時被告的經神狀況正常，對答都很正常。」
    等語（見原審卷第二八、二九頁），足認警員接獲通報隨到現場處理本案時，被
    告當時精神狀態正常，甚至否認有殺害告訴人，且至派出所製作筆錄時精神狀態
    亦屬正常，並無心神喪失或精神耗弱之狀態，應甚明確，是其上開所辯，要難採
    信。
  (四)至被告辯護人抗辯被告符合自首要件一節，業據證人即到場處理之員警許登來於
    原審證述：「當日我接到派出所通報說，帝王飯店有人被砍殺，之後我們到現場
    ，在飯店電梯處，我看到被害人，她全身都是血，她說她被人砍殺，我就趕快叫
    救護車及要求其他員警支援，當時被害人說，殺她的人還在樓上，我們本來要上
    樓，被告就剛好從樓梯走出來，被害人就說，就是這個人殺她的，我們就當場逮
    捕被告。．．．」等語甚明（見原審卷第二九頁），足見被告係於警員到場時，
    因告訴人之指認隨即被逮捕，亦即警員在被告未說明案情前已確定殺人者為被告
    ，並無對於未發覺之罪自首而受裁判之情事，顯不符自首之要件，自不能邀自首
    減刑之寬點。
  (五)綜上所述，被告所辯上開各語，無非事後卸責之詞，不足採信，本件事證明確，
    被告殺人未遂犯行，洵堪認定。
三、核被告乙○○所為，係犯刑法第二百七十一條第二項、第一項之殺人未遂罪。被
    告已著手於殺人行為之實行，而未發生死亡之結果，為未遂犯，應依刑法第二十
    六條前段之規定減輕其刑。原審因而適用刑法第二百七十一條第二項、第一項、
    第二十六條前段、第三十八條第一項第二款之規定，並審酌被告與告訴人並無深
    仇大恨，僅因告訴人屢次向其索取金錢花用，而對告訴人心生不滿即持刀對告訴
    人施暴，犯罪後飾詞卸責，且告訴人所受傷勢重大，其犯罪所造成之損害嚴重，
    惟念其事後已與告訴人達成民事和解，賠償其所受之損害，有和解書一紙在卷可
    憑，告訴人亦當庭表示不願再追究等一切情狀，量處有期徒刑五年六月；另說明
    扣案之菜刀一把，為被告購買所有，且供其犯罪所用之物，業據被告於警訊供明
    在卷，應依刑法第三十八條第一項第二款規定併予宣告沒收。經核原判決認事用
    法，並無不合，量刑亦甚妥適，被告上訴意旨，否認犯罪，指摘原判決不當，為
    無理由，應予駁回。至被告辯護人以被告歷來患有「神經衰弱、不眠症」為由，
    請求依刑法第五十九條酌減其刑，並提出周瑞精神科內科醫院診斷證明書一紙附
    卷為佐，然依被告犯罪情狀，僅因認為告訴人一再向其索討金錢而心生怨懟，即
    持銳利之菜刀，近距離朝告訴人頸部揮砍，且不只揮刀一次，致告訴人受有頸部
    深部撕裂傷、顏面撕裂傷、顏面神經損傷及頸椎損傷等傷害，客觀上並無顯可憫
    恕之情狀，核與刑法第五十九條之規定不合，自不能適用該規定酌減其刑，併此
    敘明。
據上論斷，應依刑事訴訟法第三百六十八條，判決如主文。
本案經檢察官林應華到庭執行職務。
中    華    民    國      九十二      年      十      月     二十九   日
                              臺灣高等法院高雄分院刑事第八庭
                                  審判長法官  郭雅美
                                        法官  江泰章
                                        法官  裕斗
右正本證明與原本無異。
如不服本判決應於收受本判決後十日內向本院提出上訴書狀，其未述上訴理由者，
並得於提起上訴後十日內向本院補提理由書狀（均須按他造當事人之人數附繕本)「
切勿逕送上級法院」。
                                      書記官  吳福連
中    華    民    國      九十二      年      十      月     二十九   日
附錄：本判決論罪科刑法條全文
刑法第二百七十一條第一項、第二項
殺人者，處死刑、無期徒刑或十年以上有期徒刑。
前項之未遂犯罰之。


司法院資訊處製作；財團法人民間司法改革基金會備份。
